【裁判字號】    98,上易,481
【裁判日期】    980525
【裁判案由】    妨害兵役
【裁判全文】
臺灣高等法院臺中分院刑事判決         98年度上易字第481號
上  訴  人  臺灣臺中地方法院檢察署檢察官
被      告  甲○○
                    現另案羈押於臺灣臺中看守所
右上訴人因被告妨害兵役案件，不服臺灣臺中地方法院中華民國
98年2月13日日第一審判決（98年度易字第480號，起訴案號：臺
灣臺中地方法院檢察署97年度偵字第27470號），提起上訴，本
院判決如下：
    主  文
原判決撤銷，發回臺灣臺中地方法院。
    理  由
一、按第二審法院認為上訴有理由，應將原審判決經上訴之部份
    撤銷；而因原審判決諭知管轄錯誤、免訴、不受理係不當而
    撤銷之者，並得以判決將該案件發回原審法院，刑事訴訟法
    第369條第1項但書定有明文。又對於原審諭知管轄錯誤、免
    訴或不受理之判決上訴時，第二審法院認其為無理由而駁回
    上訴，或認為有理由而發回該案件之判決，得不經言詞辯論
    為之，同法第372條亦有明文。
二、公訴意旨略以：被告甲○○係後備軍人，為97年博愛甲字第
    250205號教育召集之應召員，依規定應於民國 97年6月17日
    向後備九０五旅第三營之成功嶺營區報到，接受 4日之教育
    召集。詎被告於遷出臺中縣豐原市○○里 ○○鄰○○路697號
    14樓之住所後，竟無故不依規定申報，致使臺中縣後備指揮
    部所發之教育召集令無法送達，因認被告涉犯妨害兵役治罪
    條例第10條第3項、第1項第3款、第 6條第1項罪嫌（起訴法
    條業據公訴檢察官當庭更正如上述）。
三、原判決略以：
  (一)按案件曾經判決確定者，應諭知免訴之判決，並得不經言詞
    辯論為之，刑事訴訟法第302條第1款、第307條分別定有明
    文。又此項訴訟法上所謂一事不再理之原則，關於實質上一
    罪或裁判上一罪，均有其適用，最高法院著有60年臺非字第
    77號判例可資參照。又被告因居住處所遷移無故不依規定申
    報之行為僅有一次，雖其先後二次召集令均因此而無法送達
    ，實質上仍為一罪，既經判決確定在案，自應諭知免訴之判
    決（最高法院 73年度臺非字第145號、82年度臺非字第61號
    判決參照）。又按，判決應宣示之，但不經言詞辯論之判決
    ，不在此限，刑事訴訟法第224條第1項定有明文，又裁判製
    作裁判書者，除有特別規定外，應以正本送達於當事人、代
    理人、辯護人及其他受裁判之人，同法第227條第1項亦有明
    定。是裁判如經宣示者，於宣示時對外發生效力；如未經宣
    示、公告時，則於該裁判送達於當事人、代理人、辯護人或
    其他受裁判之人時，始對外發生裁判之效力。而經宣示之判
    決，於最後審理事實法院宣示判決後始行發生之事實，既非
    該法院所得審判，即為該案判決之既判力所不及，其既判力
    對於時間效力之範圍，固應以最後審理事實法院之宣示判決
    日為判斷之標準，因而經宣示得上訴於高等法院之第一審刑
    事判決，如未據上訴，其既判力之時點，固應至宣判之日。
    惟若第一審之判決，因未經言詞辯論，而未宣示及對外公告
    ，嗣該判決送達後，因未上訴而確定，該判決因未經宣示及
    公告，應以其正本最先送達於當事人之時，對外發生效力，
    而以之為該判決確定既判力範圍之時點（最高法院89年度臺
    上字第4264號判決、最高法院32年上字第2578號判例意旨、
    82年5月11日第4次刑事庭會議決議、 90年度臺非字第243號
    判決意旨參照）。
  (二)經查，本件被告前於 95年4月30日前某日遷出其原住所即臺
    中縣豐原市○○路 697號14樓，而未依規定辦理申報（被告
    迄至97年7月2日偵查中均坦承仍設籍在臺中縣豐原市○○路
    697號14樓），致使臺中縣後備司令部所發，指定應於95年5
    月10日，至臺中縣烏日鄉○○路○段502號『成功嶺營區』報
    到之博愛 2503之5號教育召集令無法送達予被告甲○○，而
    經本院豐原簡易庭於97年7月30日以97年度豐簡字第582號判
    處被告有期徒刑2月，先於97年8月13日送達予臺灣臺中地方
    法院檢察署檢察官，並於同日對被告公示送達，嗣於97年10
    月9日確定在案，此業經調取豐原簡易庭97年度豐簡字第582
    號刑事卷宗核閱無誤，並有上開簡易判決書、送達證書及臺
    灣高等法院被告前案紀錄表在卷可考，是依前揭關於確定判
    決既判力時點之說明，自應以上開簡易判決正本送達予臺灣
    臺中地方法院檢察署檢察官之 97年8月13日，為前案判決既
    判力之最後時點。準此，公訴人復就臺中縣後備司令部所發
    ，指定被告甲○○應於 97年6月17日報到之教育召集令，無
    法送達予被告之實質上一罪之案件，向本院重行起訴，自為
    前案確定判決效力所及，依上開說明，爰不經言詞辯論，諭
    知免訴之判決」等語。
四、惟查，後備軍人居住處所遷移時負有依規定申報之義務，若
    行為人居住處所遷移，而無故不依規定申報致使點閱召集令
    無法送達，係觸犯妨害兵役治罪條例第10條第1項第3款、第
    3 項之罪，為不作為犯。而不作為犯亦為故意犯，若行為人
    已知其無故不依規定申報之消極行為，已違反妨害兵役治罪
    條例而仍故為不申報時，應認係另行起意之不作為，否則豈
    非若無再行遷移住所之事實，日後均得置召集令於不顧，而
    均無涉有違反上開妨害兵役治罪條例規定之虞，亦得不接受
    召集，此顯非立法意旨，亦非法理之平（參照 83年12月1日
    司法院廳刑一字第16464號函《刊於司法院公報第37卷第4期
    》)。本件被告為後備軍人，前於95年4月30日前某日遷出其
    臺中縣豐原市○○路 697號14樓之住所，無故不依規定向戶
    政機關申報，致使臺中縣後備司令部所發，指定其應於95年
    5 月10日，致臺中縣烏日鄉○○路○段502號「成功嶺營區」
    報到之博愛 2503之5號教育召集令無法送達，因而違反妨害
    兵役治罪條例，經臺中地方法院檢察署以95年度偵字第1749
    2號案偵辦中，嗣被告經通緝後，於 95年10月28日緝獲到案
    ，並於同年10月29日經檢察官限制住居臺中縣潭子鄉○○街
    1之53號 5樓之1，此業經本院調閱臺灣臺中地方法院檢察署
    95年度偵字第17492號、 95年度偵緝字第2271號卷查核屬實
    ，則此時被告即已知其有「居住處所遷移無故不依規定申報
    之行為，而觸犯妨害兵役治罪條例第 10條第3項、第1項第3
    款之罪」之情形，其既已遷出臺中縣豐原市○○里○○鄰○○
    路 697號14樓之住所，而另居住在上開限制住居地，即有新
    的申報住所地義務，其於95年10月29日以後，再無故不依規
    定向戶政機關申報已遷出上揭豐原市之住處，而遷入新居住
    之處所，致本件臺中縣後備司令部所發指定其應於 97年6月
    17日前往成功嶺報到之教育召集令又無法送達，應屬另行起
    意之不法行為，仍應由法院予以調查審究。本件被告未申報
    住所遷移之不作為行為，既係另行起意行為，即非上開確定
    判決（臺灣臺中地方法院97年度豐簡字第582號)效力所及，
    本件應無一罪二罰之問題，原審認本件之犯罪事實應與該案
    係屬同一案件，而為該案確定判決效力所及，不經言詞辯論
    ，逕為免訴判決之諭知，容有未洽。檢察官上訴意旨執此指
    摘原判決不當，即有理由，應由本院將原判撤銷發回原審法
    院，並不經言詞辯論為之。
五、據上論斷，應依刑事訴訟法第369條第1項但書、第372條，
    判決如主文。
中    華    民    國    98    年    5     月    25    日
            刑事第十庭    審判長法  官  林  照  明
                                法  官  林  欽  章
                                法  官  蔡  名  曜
以上正本證明與原本無異。
不得上訴。
                                書記官  劉  恒  宏
中    華    民    國    98    年    5     月    25    日


司法院資訊處製作；財團法人民間司法改革基金會備份。
